ACORDAO-COMPLETO-2538149

ACÓRDÃO 3181/2022 ATA 18/2022 - PRIMEIRA CÂMARA

VISTOS, relatados e discutidos estes autos de prestação de contas que, nesta fase, cuida de embargos de declaração opostos por Orlando Galvão Filho em face do Acórdão 2038/2022-TCU-Primeira Câmara, que negou provimento a recurso de reconsideração interposto contra o Acórdão 7966/2021-TCU-Primeira Câmara;
ACORDAM os ministros do Tribunal de Contas da União, reunidos em Sessão de 1ª Câmara, ante as razões expostas pelo relator, em:
9.1 conhecer dos embargos de declaração opostos por Orlando Galvão Filho em face do Acórdão 2038/2022-TCU-Primeira Câmara, por preencher os requisitos de admissão tratados nos arts. 32, inciso II, e 34 da Lei 8.443/1992, para, no mérito, rejeitá-los;
9.2. notificar o recorrente desta decisão.

Embargos de declaração opostos em face do Acórdão 2.038/2022-1ª Câmara, que negou provimento a recurso de reconsideração interposto contra o Acórdão 7.966/2021-TCU-1ª Câmara.

Primeira Câmara

Petrobras Distribuidora S.A. - MME.

3. Interessados/Responsáveis/Recorrentes:
3.1. Interessado: Petrobras Distribuidora S.A. - MME (34.274.233/0001-02).
3.2. Responsáveis: Almir Martins Bastos (XXX.124.877-XX); Andrea Sandro Calabi (XXX.107.148-XX); Antonio Carlos Sobreira de Agostini (XXX.477.977-XX); Arnaldo Leite Pereira (XXX.410.967-XX); Aurílio Fernandes Lima (XXX.311.308-XX); Benjamin Steinbruch (XXX.266.778-XX); Cesario Bastos de Souza Carneiro (XXX.545.757-XX); Djalma Bastos de Morais (XXX.633.526-XX); Gerald Dinu Reiss (XXX.318.908-XX); Henri Philippe Reichstul (XXX.072.248-XX); Jaime Rotstein (XXX.520.127-XX); Joel Mendes Rennó (XXX.310.678-XX); Jose Pio Borges de Castro Filho (XXX.879.387-XX); José Coutinho Barbosa (XXX.161.053-XX); José Ferreira da Silva Filho (XXX.770.647-XX); João Augusto Rezende Henriques (XXX.612.197-XX); Julio Cesar Carmo Bueno (XXX.560.277-XX); Luiz Antonio Correa Nunes Viana de Oliveira (XXX.709.317-XX); Lúcio Marcos Bemquerer (XXX.937.866-XX); Marco Antônio Vaz Capute (XXX.513.527-XX); Maria Silvia Bastos Marques (XXX.884.477-XX); Orlando Galvão Filho (XXX.520.657-XX); Otacílio Viana de Albuquerque (XXX.476.968-XX); Pedro Pullen Parente (XXX.326.371-XX); Percy Louzada de Abreu (XXX.057.380-XX); Reynaldo Vilardo Aloy (029.636.63749); Roberto Novis Botelho (XXX.514.737-XX); Rodolpho Tourinho Neto (046.999.20500); Ronaldo Ferreira Gomes (XXX.411.427-XX); Sebastião Henriques Vilarinho (XXX.733.925-XX); Volmer Ferreira de Toledo (XXX.860.767-XX); Zenildo Gonzaga Zoroastro de Lucena (XXX.548.287-XX).
3.3. Recorrente: Orlando Galvão Filho (XXX.520.657-XX).

13.1. Ministros presentes: Walton Alencar Rodrigues (Presidente), Vital do Rêgo (Relator) e Jorge Oliveira.
13.2. Ministro-Substituto convocado: Augusto Sherman Cavalcanti.
13.3. Ministro-Substituto presente: Weder de Oliveira.

VITAL DO RÊGO

Ministro Vital do Rêgo.

Cuida o presente processo de prestação de contas da Petrobrás Distribuidora S.A. (BR Distribuidora) , referente ao exercício de 1999, que permaneceu sobrestado até a apreciação definitiva do TC Processo 010.837/2000-8.
Referido processo tratou de tomada de contas especial - TCE instaurada para apurar indícios de irregularidades no contrato firmado pela então empresa estatal com o Instituto de Organização Racional do Trabalho (Idort/RJ) , vigente entre 1997 e 1999, bem como a identificação dos responsáveis e de eventuais débitos existentes.
No âmbito da dita TCE, foi prolatado o Acórdão 2686/2008-TCU-Plenário, que, entre outros, julgou irregulares as contas do Sr. Orlando Galvão Filho, condenou-o em débito solidariamente com outros responsáveis, aplicou-lhe a multa individual prevista no art. 57 da Lei 8.443/1992, no valor de R$ 500 mil, e inabilitou-o para o exercício de cargo em comissão ou função de confiança no âmbito da Administração Pública Federal pelo período de oito anos, ante a gravidade das respectivas condutas.
As irregularidades que ensejaram a rejeição das sobreditas contas especiais estão relacionadas, entre outros, à realização de pagamentos ao Idort/RJ sem cobertura contratual, na medida em que os 2º, 3º e 4º Termos Aditivos ao contrato de prestação de serviço celebrado com o referido instituto, que dariam respaldo aos desembolsos, foram assinados fora do período de vigência da avença a que se referiam. Ademais, nos citados termos aditivos foram previstos preços desproporcionais aos serviços prestados.
Ainda com relação à citada TCE, após a oposição de diversos recursos, o trânsito em julgado administrativo deu-se com a prolação do Acórdão 2156/2019-TCU-Plenário, que, diante da privatização da empresa Petrobrás Distribuidora S.A., ocorrida em 27/7/2019, manteve o julgamento das contas especiais do ora recorrente pela irregularidade, excluiu o débito ao qual havia sido inicialmente condenado, alterou a fundamentação da multa aplicada para o art. 58, inciso I, da Lei 8.443/1992, reduzindo-a para o valor de R$ 62 mil, bem como manteve a penalidade de inabilitação para o exercício de cargo em comissão ou função de confiança.
As irregularidades tratadas no TC Processo 010.837/2000-8, contudo, não foram descaracterizadas, tendo força material suficiente para macular a gestão do Sr. Orlando Galvão Filho e ensejar a rejeição de suas contas ordinárias relativas ao ano de 1999, tratada nestes autos, conforme restou decidido pelo Acórdão 7966/2021-TCU-Primeira Câmara (peça 28) .
Mediante o Acórdão 2038/2022-TCU-Primeira Câmara (peça 111) , esta Corte conheceu do recurso de reconsideração interposto por Orlando Galvão Filho contra o Acórdão 7966/2021-TCU-Primeira Câmara e, no mérito, negou-lhe provimento.
Nesta etapa processual, o Sr. Orlando Galvão Filho opõe embargos de declaração (peça 116) em face do Acórdão 2038/2022-TCU-Primeira Câmara, alegando a presença de obscuridade com base nos seguintes argumentos:
a Súmula TCU 288, embora afirme que se prescinde de nova defesa nos presentes autos, pois os mesmos fatos já foram objeto de citação no TC Processo 010.837/2000-8, não exclui do embargante o direito de ingressar no feito regularmente como parte, nos termos do art. 145 do RITCU, nem tampouco de garantir que o devido processo legal seja respeitado e balizado segundo o princípio da legalidade (artigo 37, caput, da CF/1988) , por meio da observância das normas cogentes em relação aos processos administrativo;
a referida Súmula TCU 288 tem sua abrangência restrita a impedir a rediscussão dos fatos, sem afastar os direitos e garantias processuais do embargante;
o termo "citação" utilizado pelo embargante nas razões de apelo foi interpretado de forma restritiva pelo TCU, nos termos do art. 160 do RITCU, a conferir-lhe o significado de "apresentação de defesa", a afastar o seu real alcance pretendido pelo embargante, que seria aquele acostado no art. 238 do CPC, segundo ele, aplicável aos processos do TCU;
a suspensão do prazo prescricional pelo prazo de vinte anos no âmbito deste processo, em face de se aguardar o julgamento definitivo de mérito no âmbito do TC Processo 010.837/2000-8, nos termos do art. 313, inciso V, letra "a", do CPC, não poderia ter sido admitida em razão do limite máximo de apenas um ano aplicável a tal prazo, em razão do disposto nos §§ 4º e 5º do mesmo artigo;
admitida a suspensão do prazo prescricional por apenas um ano, teria ocorrido a prescrição da pretensão sancionatória tanto pela aplicação do Acórdão 1441/2016-TCU-Plenário, quanto pela utilização do Tema 899 do STF, ao se considerar a prescrição intercorrente fixada no art. 1º, § 1º, da Lei 9.873/1999.
Ao final, requer o provimento dos presentes embargos, com o reconhecimento de seus efeitos infringentes de modo a sanar as alegadas obscuridades, de sorte que as presentes contas sejam julgadas regulares com ressalva, ou, excepcionalmente, julgadas iliquidáveis, nos termos do art. 211 do RITCU, em razão do decurso temporal.
É o Relatório.

Marta de Castro Meireles (OAB/RJ 130.114) e Ivan Ribeiro dos Santos Nazareth (OAB/RJ 121.685) e outros.

Não atuou.

PRESTAÇÃO DE CONTAS. PETROBRAS DISTRIBUIDORA S.A. EXERCÍCIO 1999. CONTAS IRREGULARES. RECURSO DE RECONSIDERAÇÃO. CONHECIMENTO. NEGATIVA DE PROVIMENTO. EMBARGOS DE DECLARAÇÃO. CONHECIMENTO. TENTATIVA DE REDISCUSSÃO DE MÉRITO. IMPOSSIBILIDADE. ESTREITA VIA DOS EMBARGOS DE DECLARAÇÃO. REJEIÇÃO. NOTIFICAÇÃO DO EMBARGANTE.

PRESTAÇÃO DE CONTAS (PC)

não atuou.

Cuida o presente processo de prestação de contas da Petrobrás Distribuidora S.A. (BR Distribuidora) , referente ao exercício de 1999, que permaneceu sobrestado até a apreciação definitiva do TC Processo 010.837/2000-8.
Referido processo tratou de tomada de contas especial - TCE instaurada para apurar indícios de irregularidades no contrato firmado pela então empresa estatal com o Instituto de Organização Racional do Trabalho (Idort/RJ) , vigente entre 1997 e 1999, bem como a identificação dos responsáveis e de eventuais débitos existentes.
No âmbito da dita TCE, foi prolatado o Acórdão 2686/2008-TCU-Plenário, que, entre outros, julgou irregulares as contas do Sr. Orlando Galvão Filho, condenou-o em débito solidariamente com outros responsáveis, aplicou-lhe a multa individual prevista no art. 57 da Lei 8.443/1992, no valor de R$ 500 mil, e inabilitou-o para o exercício de cargo em comissão ou função de confiança no âmbito da Administração Pública Federal pelo período de oito anos, ante a gravidade das respectivas condutas.
As irregularidades que ensejaram a rejeição das sobreditas contas especiais estão relacionadas, entre outros, à realização de pagamentos ao Idort/RJ sem cobertura contratual, na medida em que os 2º, 3º e 4º Termos Aditivos ao contrato de prestação de serviço celebrado com o referido instituto, que dariam respaldo aos desembolsos, foram assinados fora do período de vigência da avença a que se referiam. Ademais, nos citados termos aditivos foram previstos preços desproporcionais aos serviços prestados.
Ainda com relação à citada TCE, após a oposição de diversos recursos, o trânsito em julgado administrativo deu-se com a prolação do Acórdão 2156/2019-TCU-Plenário, que, diante da privatização da empresa Petrobrás Distribuidora S.A., ocorrida em 27/7/2019, manteve o julgamento das contas especiais do ora recorrente pela irregularidade, excluiu o débito ao qual havia sido inicialmente condenado, alterou a fundamentação da multa aplicada para o art. 58, inciso I, da Lei 8.443/1992, reduzindo-a para o valor de R$ 62 mil, bem como manteve a penalidade de inabilitação para o exercício de cargo em comissão ou função de confiança.
As irregularidades tratadas no TC Processo 010.837/2000-8, contudo, não foram descaracterizadas, tendo força material suficiente para macular a gestão do Sr. Orlando Galvão Filho e ensejar a rejeição de suas contas ordinárias relativas ao ano de 1999, tratada nestes autos, conforme restou decidido pelo Acórdão 7966/2021-TCU-Primeira Câmara (peça 28) .
Mediante o Acórdão 2038/2022-TCU-Primeira Câmara (peça 111) , esta Corte conheceu do recurso de reconsideração interposto por Orlando Galvão Filho contra o Acórdão 7966/2021-TCU-Primeira Câmara e, no mérito, negou-lhe provimento.
Nesta etapa processual, o Sr. Orlando Galvão Filho opõe embargos de declaração (peça 116) em face do Acórdão 2038/2022-TCU-Primeira Câmara, alegando a presença de obscuridade com base nos seguintes argumentos:
a Súmula TCU 288, embora afirme que se prescinde de nova defesa nos presentes autos, pois os mesmos fatos já foram objeto de citação no TC Processo 010.837/2000-8, não exclui do embargante o direito de ingressar no feito regularmente como parte, nos termos do art. 145 do RITCU, nem tampouco de garantir que o devido processo legal seja respeitado e balizado segundo o princípio da legalidade (artigo 37, caput, da CF/1988) , por meio da observância das normas cogentes em relação aos processos administrativo;
a referida Súmula TCU 288 tem sua abrangência restrita a impedir a rediscussão dos fatos, sem afastar os direitos e garantias processuais do embargante;
o termo "citação" utilizado pelo embargante nas razões de apelo foi interpretado de forma restritiva pelo TCU, nos termos do art. 160 do RITCU, a conferir-lhe o significado de "apresentação de defesa", a afastar o seu real alcance pretendido pelo embargante, que seria aquele acostado no art. 238 do CPC, segundo ele, aplicável aos processos do TCU;
a suspensão do prazo prescricional pelo prazo de vinte anos no âmbito deste processo, em face de se aguardar o julgamento definitivo de mérito no âmbito do TC Processo 010.837/2000-8, nos termos do art. 313, inciso V, letra "a", do CPC, não poderia ter sido admitida em razão do limite máximo de apenas um ano aplicável a tal prazo, em razão do disposto nos §§ 4º e 5º do mesmo artigo;
admitida a suspensão do prazo prescricional por apenas um ano, teria ocorrido a prescrição da pretensão sancionatória tanto pela aplicação do Acórdão 1441/2016-TCU-Plenário, quanto pela utilização do Tema 899 do STF, ao se considerar a prescrição intercorrente fixada no art. 1º, § 1º, da Lei 9.873/1999.
Ao final, requer o provimento dos presentes embargos, com o reconhecimento de seus efeitos infringentes de modo a sanar as alegadas obscuridades, de sorte que as presentes contas sejam julgadas regulares com ressalva, ou, excepcionalmente, julgadas iliquidáveis, nos termos do art. 211 do RITCU, em razão do decurso temporal.
Os presentes embargos devem ser admitidos, pois presentes os requisitos de admissão tratados nos arts. 32, inciso II, e 34 da Lei 8.443/1992. Contudo, inexistem as alegadas obscuridades, razão pela qual devem os aclaratórios, no mérito, ser rejeitados.
As razões de recurso de reconsideração que foram analisadas no âmbito do Acórdão 2038/2022-TCU-Primeira Câmara, objeto dos presentes embargos, relativamente à falta de citação do recorrente, foram assim apresentadas (peça 94, p. 2-4) :
DA FALTA DE CITAÇÃO DO RECORRENTE NO PRESENTE PROCESSO 
Desde logo, merece registro que o Recorrente jamais foi citado para apresentar Razões de Justificativas ou Alegações de Defesa no presente processo. Assim sendo, não foi estabelecido o contraditório, nem de qualquer forma lhe foi oportunizado o exercício do direito de defesa, culminando em violação aos princípios do contraditório, ampla defesa e devido processo legal. 
Ressalte-se que a irregularidade procedimental ora exposta é causa de nulidade, já tendo sido objeto de análise, inclusive, pela 1ª Câmara desta Egrégia Corte de Contas, na qual se deu o julgamento que originou o v. Acórdão recorrido. Nesse sentido, o seguinte precedente: 
 (...) 
Pelo exposto, em linha com os precedentes mencionados, requer a nulidade do Acórdão recorrido, haja vista a falta de citação do ora Recorrente. (destaques não presentes no original) 
De se observar que, ao contrário do que aduz o embargante em sede de aclaratórios, o termo citação e suas variações linguísticas observados no excerto acima transcrito sempre foram em referência ao exercício do direito de defesa, sob pena de violação aos princípios do contraditório, ampla defesa e devido processo legal.
E foi exatamente com esse alcance, então outrora delineado pelo próprio apelante em sede de recurso de reconsideração, que assim me pronunciei no voto condutor do Acórdão 2038/2022-TCU-Primeira Câmara:
É cediça a jurisprudência do TCU no sentido de ser desnecessária a apresentação de nova defesa por determinado responsável quanto a atos de gestão apreciados em sede de contas ordinárias quando, para esses mesmos atos, ele já tenha sido citado e apresentado defesa em outro processo no qual lhe tenha sido aplicada multa ou imputado débito, a teor do disposto na Súmula TCU 288, a seguir transcrita: 
O julgamento pela irregularidade de contas ordinárias ou extraordinárias prescinde de nova audiência ou citação em face de irregularidades pelas quais o responsável já tenha sido ouvido em outro processo no qual lhe tenha sido aplicada multa ou imputado débito. 
15.	No caso sob apreciação, o ora recorrente já teve plena oportunidade de exercitar o contraditório e a ampla defesa quanto aos mesmos fatos tratados neste processo, no âmbito do TC Processo 010.837/2000-8, cuja decisão final desta Corte de Contas, com trânsito em julgado administrativo, julgou irregulares suas contas especiais, aplicou-lhe multa e inabilitou-o ao exercício do cargo em comissão ou função de confiança
A roupagem que agora se busca deitar sobre as razões de apelo já apreciadas pela decisão embargada constitui verdadeira inovação argumentativa, incompatível com a via recursal eleita, que, conforme cediça jurisprudência desta Corte de Contas, é de estreita cognição.
Também não merecem acolhida as razões de embargos relativas à ocorrência da prescrição da pretensão punitiva.
É que a decisão embargada foi clara no sentido de que, em sintonia com precedentes deste TCU, o julgamento das contas pela irregularidade não constitui sanção, portanto, fora do alcance da ocorrência da prescrição da pretensão punitiva. Eis o trecho do voto nesse sentido:
16.  Acerca das alegações de ocorrência da prescrição da pretensão punitiva por parte do TCU, inicialmente anoto que tal discussão é irrelevante para o deslinde do feito, tendo em vista a jurisprudência deste Tribunal no sentido de que o julgamento das contas pela irregularidade não constitui sanção, mas exercício do poder-dever a ele conferido em assento constitucional. Nesse sentido, cito os Acórdão 676/2018-TCU-Plenário e 899/2021-TCU-Plenário. Chame-se a atenção, novamente, para o fato de que a decisão ora recorrida limitou-se a julgar irregular a prestação de contas ordinária do responsável, sem aplicar-lhe multa ou qualquer outra das sanções previstas na Lei 8.443/1992.
Diga-se que a análise acerca da inocorrência da prescrição da pretensão punitiva por parte desta Corta de Contas deu-se apenas em caráter complementar, de mera explicação e em franco caráter secundário ao tema central, porquanto irrelevante para o resultado a que a decisão embargada chegou, constituindo, verdadeiramente, argumentos obiter dictum, acerca dos quais, inclusive, não são cabíveis embargos de declaração.
Cito, nesse sentido, o julgamento do Agravo de Instrumento - AI 02661743220198090000 pelo Tribunal de Justiça do Estado de Goiás que rejeitou embargos de declaração incidentes em fundamentos obiter dictum. Eis os trechos da ementa do julgado:
EMBARGOS DE DECLARAÇÃO EM AGRAVO DE INSTRUMENTO. OMISSÃO E CONTRADIÇÃO. VÍCIOS NÃO CARACTERIZADOS. FUNDAMENTOS OBITER DICTUM. (...) 3 - Não há vício de manifestação no julgado quanto à obscuridade ou contradição, quando sua indicação reside sobre aspecto que se apresenta como elemento secundário de afirmação da questão em debate e não constitui o núcleo fundamental essencial da decisão, tratando-se, na verdade, de obiter dictum. EMBARGOS REJEITADOS.  
De todo exposto, pugno por que, no mérito, sejam rejeitados os embargos de declaração opostos por Orlando Galvão Filho em face do Acórdão 2038/2022-TCU-Primeira Câmara.
Com essas considerações, voto para que o Tribunal aprove a minuta de Acórdão que ora submeto à consideração deste Colegiado.  
TCU, Sala das Sessões, em 7 de junho de 2022.
Ministro VITAL DO RÊGO 
Relator